---
title: "Evidencia"
author: "Rodrigo García del Valle"
date: "3/12/2021"
output: html_document
---
#Abrir base de datos
```{r}
library(readxl)
Datos <-read_excel("DatosEF.xlsx",sheet="datos")
```

```{r}
D1<-Datos[,c("Indice1","Indice2")]
```

#Identificar valores perdidos
```{r}
colSums(is.na(D1))
```
```{r}
D1z<-scale(D1)
```

#Análisis de cluster jerárquico 

##Medida de distancia 

```{r}
d<-dist(D1z, method="euclidean")
```

## Método de agrupación jerarquico

```{r}
library(factoextra)
HC <- hcut(d, hc_method = "ward.D")
HC
```
## Dendograma
```{r}
fviz_dend(HC)
```     

Gráfico de codo para estimar el número de clusters

```{r}
library(factoextra)
fviz_nbclust(D1z, kmeans, method ="wss")
```

#Estimación de 4 clusters

```{r}
HC <- hcut(d, k=4, hc_method = "ward.D")
```

Ahora se pide el dendograma

```{r}
fviz_dend(HC, show_labels = FALSE, rect = TRUE)
```

#### Promedio nivel anterior vs nivel de inglés
```{r}
fviz_cluster(HC,
             data= Datos[c("PIB_PC", "In_marginacion")],
             geom="point",
             stand = FALSE,
             mean.point.size=5)+
  scale_y_continuous(breaks = seq(1,7,1))+
  scale_x_continuous(breaks = seq(70,100,5))
```


## Visualización de los cluster estimados
```{r}
Datos$ClusterHC<-HC$cluster
```

```{r}
library("dplyr")
#Tabla con datos de las n=38 observaciones
Tabla1<-Datos %>%
  summarize("n"=n(), 
            "% viv. con agua" = round(mean(con_agua),1), 
            "% viv. con TIC" = round(mean(con_tic),1), 
            "% viv. sin carencia de viv." = round(mean(sincar_vivienda),1), 
            "% pob. no vulnerable por carencias" = round(mean(novul_carencias),1), 
            "% pob. no en probreza" = round(mean(pob_nopobreza),1), 
            "% pob. con ingreso mayor a línea de bienestar" = round(mean(sin_ingresoinf),1), 
            "PIB per cápita" = round(mean(PIB_PC),1), 
            "IDH" = round(mean(IDH),1), 
            "Longevidad" = round(mean(logevidad),1), 
            "Marginación" = round(mean(In_marginacion),1), 
            "% pob. sin rezago edu." = round(mean(sinrezago_edu),1), 
            "% pob. letrada" = round(mean(no_analf),1), 
            "% pob. con edu. básica" = round(mean(con_eduba),1), 
            "Grado de escolaridad" = round(mean(prom_edu),1), 
            "Sucursales bancarias" = round(mean(total_sucursales),1), 
            "# tarjetas de crédito" = round(mean(num_ctas),1), 
            "# contratos de banca móvil" = round(mean(banca_movil),1), 
            "% viv. sin piso de tierra" = round(mean(sinpiso_tierra),1), 
            "Gini invertido" = round(mean(in_gini),1), 
            "Razón de ingreso" = round(mean(razon_ingreso),1), 
            "% pob. sin carencias seguridad social" = round(mean(sincar_salud),1), 
            "Tasa de Incidencia Delictiva Municipal" = round(mean(incidencia_delic),1), 
            "Personal destinado a funciones de seguridad" = round(mean(personal_seg),1), 
            "Indice1" = round(mean(Indice1),1),
            "Indice2"= round(mean(Indice2),1),
            "Indice"= round(mean(Indice),1))


#Tabla por cada cluster
Tabla2<-Datos %>%
  group_by(ClusterHC) %>% 
  summarize("n"=n(),
            "% viv. con agua" = round(mean(con_agua),1), 
            "% viv. con TIC" = round(mean(con_tic),1), 
            "% viv. sin carencia de viv." = round(mean(sincar_vivienda),1), 
            "% pob. no vulnerable por carencias" = round(mean(novul_carencias),1), 
            "% pob. no en probreza" = round(mean(pob_nopobreza),1), 
            "% pob. con ingreso mayor a línea de bienestar" = round(mean(sin_ingresoinf),1), 
            "PIB per cápita" = round(mean(PIB_PC),1), 
            "IDH" = round(mean(IDH),1), 
            "Longevidad" = round(mean(logevidad),1), 
            "Marginación" = round(mean(In_marginacion),1), 
            "% pob. sin rezago edu." = round(mean(sinrezago_edu),1), 
            "% pob. letrada" = round(mean(no_analf),1), 
            "% pob. con edu. básica" = round(mean(con_eduba),1), 
            "Grado de escolaridad" = round(mean(prom_edu),1), 
            "Sucursales bancarias" = round(mean(total_sucursales),1), 
            "# tarjetas de crédito" = round(mean(num_ctas),1), 
            "# contratos de banca móvil" = round(mean(banca_movil),1), 
            "% viv. sin piso de tierra" = round(mean(sinpiso_tierra),1), 
            "Gini invertido" = round(mean(in_gini),1), 
            "Razón de ingreso" = round(mean(razon_ingreso),1), 
            "% pob. sin carencias seguridad social" = round(mean(sincar_salud),1), 
            "Tasa de Incidencia Delictiva Municipal" = round(mean(incidencia_delic),1), 
            "Personal destinado a funciones de seguridad" = round(mean(personal_seg),1), 
            "Indice1" = round(mean(Indice1),1),
            "Indice2"= round(mean(Indice2),1),
            "Indice"= round(mean(Indice),1))

#Tabla agregada
Tabla <-bind_rows(Tabla2, Tabla1)
t(Tabla)
```

#Descripción 
|Clave              | Descripción |
|-------------------|-------------|
|con_energia        |	% viviendas que disponen de energia|
|con_agua           |	% viviendas que disponen de agua|
|per_cuarto         |	promedio de ocupantes por cuarto|
|con_tic            |	% viviendas con tecnología de la información|
|sincar_vivienda    |	% población sin carencia por calidad de vivienda |
|novul_carencias    |	% población no vulnerable por carencias|
|pob_ocupada        |	% población ocupada|
|pob_nopobreza      |	% población que no está en situación de pobreza|
|sin_ingresoinf     |	% población con ingreso mayor a la línea de bienestar|
|PIB_PC             |	PIB per cápita|
|IDH                | Índice de desarrollo humano|
|logevidad          |	índice de longevidad de vida|
|In_marginacion     |	Índice de marginación|
|sinrezago_edu      |	% población sin rezago educativo|
|no_analf           |	% población letrada|
|con_eduba          |	% población de 18 años o más con educación básica|
|prom_edu           |	grado promedio de escolaridad|
|total_sucursales   |	Sucursales bancarias por cada 10,000 adultos|
|num_ctas           |	# de tarjetas de débito por cada 10,000 adultos|
|banca_movil        |	# de contratos que utilizan banca móvil por cada 10,000 adultos|
|sinpiso_tierra     |	% de viviendas sin piso de tierra|
|in_gini            |	Índice GINI (invertido)|
|razon_ingreso      |	Brecha de ingreso |
|con_ss             |	% población con afiliación a servicios de salud|
|sincar_alim        |	% población sin carencia por acceso a la alimentación |
|sincar_salud       |	% población sin carencia por acceso a la seguridad social|
|prop_hospitales    |	Proporción de hospitales públicos y privados|
|c_covid  |	Incidencia acumulada de COVID-19 |
|incidencia_delic   |	Tasa de Incidencia Delictiva Municipal (invertido)|
|personal_seg       |	Proporción de personal destinado a funciones de seguridad pública|


Guardar a excel el data frame con los clusters:

```{r}
library(writexl)
write_xlsx(Datos,"DatosFINALCLUSTERS.xlsx")
```



