---
title: "Análisis cluster K-Medias Eje1"
date: "19/9/2021"
output: word_document
---
En este ejemplo se utiliza una muestra aleatoria de 1,000 alumnos de primer ingreso del semestre AD19 para aplicar la técnica de análisis cluster de k-Medias. Se busca indentificar tipos de alumnos para identificar alumnos en riesgo y personalizar seguimiento.

Variables para realizar el análisis cluster

|Variable |Descripción |
| ---------- | ---------- |
|PNA | Promedio de preparatoria |
|Ingles | Nivel de inglés  (Más bajo 1, 7 Más alto nivel) |
|FTE | Carga académica  (1: Carga completa) |
  
Variables para describir los clusters:

|Variable |Descripción |
| ---------- | ---------- |
|PrepaTEC | Preparatoria de procedencia (Prepa Tec o Prepa NO Tec) |
|Escuela | Escuela de inscripción (Ingeniería, Negocios, Resto) |
|Sexo | Mujer, Hombre |
|Edad | Edad de los alumnos en años |
|Foraneo | Sí Local,  Sí Extranjero |
|FGS | Primera generación en estudiar una carrera profesional (Sí / No) |
|Retencion1erA | Retención al primer año (alumno se retuvo 1 o no 0 después de su primer año de estudios) |
|Prom1erA | Promedio general que obtuvo el alumno en su primer año de estudios de carrera |

# Base de datos

Código para cargar base de datos

```{r }

#Abrir excel
library(readxl)
Datos <- read_excel("DatosMl.xlsx", sheet="9.1")
```

Código para crear base de datos para realizar los clusters con las variables PNA, Ingles y FTE:

```{r}
D1<-Datos[,c("PNA","Ingles","FTE" )]
```

# Procesamiento de datos
Se puden usar variables numéricas en escala de razón o de intervalo, asimimsmo variables categóricas en escala nominal u ordinal expresadas como variables binarias (dummies).

## Datos faltantes

Para validar si existen datos faltantes en la base se utiliza el siguiente código:

```{r}
colSums(is.na(D1))
```
En este ejemplo no hay datos faltantes, en caso de tenerlos se tiene la opción de eliminarlos de la base o reemplazarlos por la media.

Datos <- na.omit(Datos) # código para borrarlos
Datos <- na.aggregate(data) #Código para reemplazarlos con la media de cada columna

De la última función se requiere del paquete "zoo".

## Estandarización de variables
Para que la escala de las variables no sesgue los resultados, se deben de expresar todas las variables en una misma escala. Esto se hace estandarizando las variables. El código es:

```{r}
D1z <- scale(D1)
```

# Análisis cluster k-Medias (No jerárquico)

El análisis multivariante por conglomerados no jerárquico es un procedimiento que sirve cuando tenemos idea de cuántos grupos de conglomerados existen; nos permite decidir el número de grupos. Generalmente se utiliza el método de K – medias que minimiza la varianza, la distancia entre centros o la distancia entre centroides. 

Los k conglomerados se definen a partir de unos centros iniciales (centroides), tomando de forma aleatoria k objetos o los primeros k en secuencia.

Mediante una medida de distancia, las observaciones se asignan al conglomerado cuyo centro esté más próximo. Esta asignación produce un cambio en los centros iniciales. A partir de esta asignación inicial comienza un proceso iterativo de reasignaciones en la que una observación puede cambiar de conglomerado si existe otro centro más próximo que el del conglomerado inicial. El proceso termina cuando no hay cambio en los centros.

Una ventaja que ofrece este método no jerárquico es el tiempo de proceso (y por tanto el costo), cuando tenemos muchas observaciones, el tiempo de estimación es mucho menor que en el jerárquico, ya que al suponer el número de grupos, automáticamente los pasos del procedimiento se acortan.

## Estimación de los clusters con k-Medias

Para hacer la estimación se utiliza la función "kmeans" con los datos estandarizados. Por lo pronto se estimarán 5 cluster.

```{r}
# para que cada que se corra se utilice el mismo punto inicial aleatorio
set.seed(61) 

#Estimación de cluster k-medias
KM <- kmeans(D1z, centers=5)
```

## Visualización de los clusters con k-Medias
Primero hay que crear una columna en la base de datos original con la pertenencia de las observaciones a cada cluster.

```{r}
Datos$ClusterKM <- KM$cluster
```

### Vizualización gráfica con k-Medias
Para visualizar gráficamentelos cluster podemos hacer un gráfico de dispersión de las variables y que en el gráfico se marque en colores a qué cluster pertence cada observación. 

Una opción es la función plot de r:

Ejemplo: plot(Datos$PNA~Datos$Ingles, col = Datos$cluster)

Sin embargo, se visualiza mejor con la función de r "fviz_cluster".

#### Promedio nivel anterior vs FTE (carga académica)
```{r}
library(factoextra)
fviz_cluster(KM,
             data=Datos[,c("PNA","FTE")],
             geom="point",
             stand = FALSE,
             show_labels = FALSE)+
  scale_y_continuous(breaks = seq(0,1.2,0.1))+
  scale_x_continuous(breaks = seq(70,100,5))
```
En la siguiente tabla se resumen los cluster observados en el gráfico. Los resultados son similares al cluster jerárquico.

|Cluster |Descripción |
| ---------- | ---------- |
|1 |Alumnos de tiempo completo, FTE=1 y con un promedio de prepa de aprox. 96 |
|2 |Alumnos de tiempo parcial, FTE<1, pero con promedio de prepa de aprox 84 |
|3 |Alumnos de tiempo completo, FTE=1, pero con promedio de prepa de aprox 88 |
|4 |Alumnos de tiempo completo, FTE=1, pero con promedio de prepa de aprox 88 |
|5 |Alumnos de tiempo completo, FTE=1, pero con promedio de prepa de aprox 81 |	

Los cluster son similares, solo el k-means separa más al cluster de tiempo parcial.

#### Promedio nivel anterior vs nivel de inglés
```{r}
library(factoextra)
fviz_cluster(KM,
             data=Datos[,c("PNA","Ingles")],
             geom="point",
             stand = FALSE,
             show_labels = FALSE)+
  scale_y_continuous(breaks = seq(0,7,1))+
  scale_x_continuous(breaks = seq(70,100,5))
```
En la siguiente tabla se resumen los cluster observados en el gráfico.

|Cluster |Descripción |
| ---------- | ---------- |
|1 |Alumnos de tiempo completo, FTE=1, con un promedio de prepa de aprox. 96 y con nivel de inglés alto >6|
|2 |Alumnos de tiempo parcial, FTE<1, con promedio de prepa de aprox 84 y con nivel de inglés medio, apróx 5|
|3 |Alumnos de tiempo completo, FTE=1, con promedio de prepa de aprox 88 y con nivel de inglés alto >6|
|4 |Alumnos de tiempo completo, FTE=1, con promedio de prepa de aprox 88 y con nivel de inglés bajo  = 2 |
|5 |Alumnos de tiempo completo, FTE=1, con promedio de prepa de aprox 81 y con nivel de inglés alto >6 |

Los resultados son similares a los reportados por el cluster jerárquico.

Podría haceres el gráfico de FTE vs nivel de inglés pero con estos resumenes realizados ya se analizaron las tres variables, por lo tanto no es necesario.


#### En tabla

Otra manera de ver y describir los clusters es pedir una tabla donde venga la media de cada variable en cada cluster, con un total para poder comparar los grupos.

```{r}
library("dplyr")

#Tabla con datos de las n=1000 observaciones
Tabla1<-Datos %>%
  summarize("n"=n(), 
            "Promedio de prepa" = round(mean(PNA),1), 
            "Nivel inglés" =round(mean(Ingles),1),
            "Carga"=round(mean(FTE),1))

#Tabla por cada cluster
Tabla2<-Datos %>%
  group_by(ClusterKM) %>% 
  summarize("n"=n(), 
            "Promedio de prepa" = round(mean(PNA),1), 
            "Nivel inglés" =round(mean(Ingles),1),
            "Carga"=round(mean(FTE),1))

#Tabla agregada
Tabla <-bind_rows(Tabla2, Tabla1)
Tabla
```

Con estos datos se puede afinar la descripción de los cluster hecha gráficamente:

|Cluster |Descripción |
| ---------- | ---------- |
|1 |Alumnos de tiempo completo, FTE=1, con un promedio de prepa de 95.4 y con nivel de inglés alto, 6.1 |
|2 |Alumnos de tiempo parcial, FTE=0.6, con promedio de prepa de 84.1 y con nivel de inglés medio bajo, 4.6 |
|3 |Alumnos de tiempo completo, FTE=1, con promedio de prepa de 88.5 y con nivel de inglés alto , 6.6 |
|4 |Alumnos de tiempo completo, FTE=1, con promedio de prepa de 88.3 y con nivel de inglés bajo  = 2.4 |
|5 |Alumnos de tiempo completo, FTE=1, con promedio de prepa de 80.5 y con nivel de inglés alto 6.3 |	


Si bien los cluster creados se hacen bajo el principio de que los alumnos en un cluster sean muy similares pero muy diferntes a los de otro cluster, se podría realizar un ANOVA para validar las diferencias de las medias de las variables entre los clusters.

## Determinación del número optimo de cluster con k-medias

### Método del codo (elbow method)
Cuando no se dispone de información sobre cuántos cluster estimar, se puede determinar el valor de "k" total de cluster de forma iterativa, mediante un rango de valores de K se busca el valor que minimiza la suma de la varianza total intra-cluster. Este procedimiento se conoce cómo el método del codo, se utiliza el valor de k donde la varianza intragrupos toma el valor mínimo (precisamente es en el punto de la gráfica que aparenta un codo).

La función fviz_nbclust() automatiza este proceso y genera una representación de los resultados.

```{r}
library(factoextra)
fviz_nbclust(D1z, kmeans, method = "wss")
```

El gráfico sugiere entre cuatro y cinco cluster para el cluster de k-medias.

## Descripción de cluster con variables externas
Cómo los cluster son similares entre los dos métodos, para describr los cluster con las variables externas usaremos los de kmedias.

Primero las variables numéricas las convertiremos en variables binarias para describirlas en formato tabla. El paquete que se utilizará es "fastdummies" 

```{r}
library("fastDummies")
DatosD<-dummy_cols(Datos[,2:14])
```
Ahora se realizará la tabla de las variables descriptivas, incluyendo las variables con las que se hicieron los clusters.

Datos a nivel tec sin separar por clusters

```{r}
library("dplyr")
#Tabla con datos de las n=1000 observaciones
Tabla1<-DatosD %>%
  summarize("n"=n(), 
            "Promedio de prepa" = round(mean(PNA),1), 
            "Nivel inglés" =round(mean(Ingles),1),
            "Carga"=round(mean(FTE),1),
            "Edad"= round(mean(Edad),1),
            "Prepa_TEC"=round(100*mean(PrepaTEC_SI),1),
            "Esc_Ing" = round(100*mean(Escuela_Ingeniería),1),
            "Esc_Neg" = round(100*mean(Escuela_Negocios),1),
            "Esc_Otra"= round(100*mean(Escuela_Resto),1),
            "Sexo_Mujer" = round(100*mean(Sexo_Mujer),1),
            "Locales" = round(100*mean(Foraneo_Local),1),
            "Foráneo_Nacional"= round(100*mean(Foraneo_SI_Nacional),1),
            "Foráneo_Extranjero"= round(100*mean(Foraneo_SI_Extranjero),1),
            "FGS" = round(100*mean(FGS_Sí),1),
          "Prom_1erA"=round(mean(Prom1erA,na.rm = TRUE),1),
          "Retención_1erA"=round(100*mean(Retencion1erA),1))

#Tabla por cada cluster
Tabla2<-DatosD %>%
  group_by(ClusterKM) %>% 
  summarize("n"=n(), 
            "Promedio de prepa" = round(mean(PNA),1), 
            "Nivel inglés" =round(mean(Ingles),1),
            "Carga"=round(mean(FTE),1),
            "Edad"= round(mean(Edad),1),
            "Prepa_TEC"=round(100*mean(PrepaTEC_SI),1),
            "Esc_Ing" = round(100*mean(Escuela_Ingeniería),1),
            "Esc_Neg" = round(100*mean(Escuela_Negocios),1),
            "Esc_Otra"= round(100*mean(Escuela_Resto),1),
            "Sexo_Mujer" = round(100*mean(Sexo_Mujer),1),
            "Locales" = round(100*mean(Foraneo_Local),1),
            "Foráneo_Nacional"= round(100*mean(Foraneo_SI_Nacional),1),
            "Foráneo_Extranjero"= round(100*mean(Foraneo_SI_Extranjero),1),
            "FGS" = round(100*mean(FGS_Sí),1),
          "Prom_1erA"=round(mean(Prom1erA,na.rm = TRUE),1),
          "Retención_1erA"=round(100*mean(Retencion1erA),1))

#Tabla agregada
Tabla <-bind_rows(Tabla2, Tabla1)
t(Tabla)
```

### Cluster 1: Alumnos de tiempo completo, FTE=1, con un promedio de prepa de 95.4 y con nivel de inglés alto, 6.1

El cluster 1: 
* n: es el segundo cluster más grande, 235.
* Edad: Edad parecida al total, 18.6 vs 18.8.
* Prepa TEC: tiene menos alumnos de prepa tec, 26.0%, que el total 46.5%.
* Escuela: tiene más alumnos de ingeniería, 51.4% que el total, 43.9%,  menos de negocios (20.9 vs 27.8) y similar de otras escuelas (27.7 vs 28.3).
* Sexo:  es el que tiene más mujeres, 57%, vs el total 46%
* Locales: es el que tiene menos als. locales, 63%, que el total, 76%, y más foráneos locales, 31.1% vs 20.6%.
* FGS: tiene similar alumnos primera generación que el total, 11.1% vs 12.9%
* Retención 1er año: es el que tiene mayor retención, 94.5%, que el total de alumnos, 89.5%.
* Promedio 1er año: Es el que tiene mayor promedio, 94.5, mayor al promedio total de alumnos, 88.1.

### Cluster 2: Alumnos de tiempo parcial, FTE=0.6, con promedio de prepa de 84.1 y con nivel de inglés medio bajo, 4.6

El cluster 2: 
* n: es el cluster con menos alumnos, 30.
* Edad: reporta la edad promedio más alta, 19.4 vs 18.8.
* Prepa TEC: es el que tiene menos alumnos de prepa tec, 16.7% vs 46.5%.
* Escuela: Es el cluster con más alumnos de negocios, 60% vs 27.8%, tiene menos de ingeniería (26.7% vs 43.9%) y menos de otras escuelas (13.3% vs 28.3%)
* Sexo: Es el segundo cluster con más mujeres, 53.3% vs 46%
* Locales: Es el cluster con más locales (83.3% vs 76% del total), menos foráneos nacionales (10% vs 20.6%) y más foráneos extranjeros (6.7% vs 3.4%)
* FGS: Es el segundo cluster con más alumnos que son primeros en su familia en hacer una carrera (30% vs 12.9% del total).
* Retención 1er año: Es el de menor retención al 1er año, 73% vs 89.5% del total.
* Promedio 1er año: Tienen un promedio en el 1er año menor al total, 84.9 vs 88.1.

### Cluster 3: Alumnos de tiempo completo, FTE=1, con promedio de prepa de 88.5 y con nivel de inglés alto , 6.6 

El cluster 3: 
* n: es el cluster con más alumnos, 336.
* Edad: similar al promedio general, 18.7 vs 18.8.
* Prepa TEC: tiene más alumnos de prepa tec, 59.8%, que el total 46.5%.
* Escuela: tiene un % alumnos de ingeniería similar al total, 44% vs 43.9%, menos de negocios (24.4% vs 27.8%) y más de otras escuelas (31.5% vs 28.3%)
* Sexo:  tiene % similar al total, 47.6%, que el total 46%
* Locales: tiene más locales, 80.1%, que el total, 76% y menos foráneos nacionales (17.3% vs 20.6%) y menos extranjeros (2.7% vs 3.4%)
* FGS: es el que tiene menos alumnos primera generación, 5.1% vs 12.9%
* Retención 1er año: Tienen una retención mayor, 91.4%, al total de alumnos, 89.5%.
* Promedio 1er año: Tienen un promedio, 89.6, mayor al promedio total de alumnos, 88.1.

### Cluster 4: Alumnos de tiempo completo, FTE=1, con promedio de prepa de 88.3 y con nivel de inglés bajo  = 2.4
El cluster 4: 
* n: tiene  153 alumnos.
* Edad: similar al promedio general, 18.5 vs 18.8.
* Prepa TEC: tiene menos alumnos de prepa tec, 32.7%, que el total, 46.5%.
* Escuela: Tiene más alumnos de ingeniería que el total, 47.7% vs 43.9%, similar de negocios (28.1 vs 27.8) y menos de otras escuelas (24.2% vs 28.3%)
* Sexo: Procentaje similar de mujeres al total, 47.1% vs 46%
* Locales: Similar al total, 75.2% vs 76.0%, más foráneos nacionales, 23.5% vs 20.6%, y menos extranjeros 1.3% vs 3.4%. 
* FGS: Es el cluster con más alumnos que son primeros en su familia en hacer una carrera, 33% vs 12.9% del total.
* Retención 1er año: Tienen una retención, 88.9, similar al total de alumnos, 89.5.
* Promedio 1er año: Tienen un promedio, 87.4, similar al promedio total de alumnos, 88.1.

### Cluster 5: Alumnos de tiempo completo, FTE=1, con promedio de prepa de 80.5 y con nivel de inglés alto 6.3

El cluster 5: 
* n: Tiene 246 alumnos.
* Edad: similar al promedio general, 19.0 vs 18.8.
* Prepa TEC: tiene más alumnos de prepa tec, 60.2%, que el total 46.5%.
* Escuela: Tiene más alumnos de negocios, 35%, que el total 27.8%, menos de ingeniería (36.2% vs 43.9%) y similar de otras escuelas (28.9% vs 28.3%)
* Sexo: es el que tiene menos mujeres, 31.7%, que el total 46%
* Locales: tiene más locales, 82.5%, que el total, 76% y menos foráneos nacionales (14.6% vs 20.6%) y extranjeros (2.7% vs 3.4%)
* FGS: tiene menos alumnos de primera generación que el total, 10.6% vs 12.9%
* Retención 1er año: Tienen una retención menor, 84.6%, al total de alumnos, 89.5%.
* Promedio 1er año: Tienen un promedio, 81.6, menor al promedio total de alumnos, 88.1.

#Guardar base de datos a excel

```{r}
library(writexl)
write_xlsx(Datos,"DatosFinal.xlsx")
```
