---
title: "Indice Marginacion"
author: "Veronica Marquez"
date: "8/11/2021"
output: word_document
---

#Abrirl el excel
```{r}
library(readxl)
Datos <- read_excel("DatosM.xlsx", sheet = "2.1")
  
```

#Filtrar en base de datos
```{r}
D1<- Datos[, 6:14] #todos los renglones solo de las columnas de la 6-14
```

#Identificar valores perdidos

```{r}
colSums(is.na(D1))

```

No hay valores perdidos u observaciones faltantes

#Analisis descriptivos

```{r}
library(psych)
describe(D1)
```

Se observa mayor problema en los ingresos, personas que viven en localidades con menos de 5000 habitantes, luego educación y al último las condiciones de vivienda.

No se ven problemas de datos atípicos, y no hay normalidad, pero no vamos a hacer inferencias con los factores estimados.

```{r}
library(car)
scatterplotMatrix(D1,smooth=FALSE)
```


No veo curvas, veo observacions atípicas en la variable OVSDE y OVSEE, pero veamos la evaluación del análisis para ver si nos preocupamos. 


```{r}
library(psych)
corPlot(D1,cex =.5, upper=FALSE ,stars = TRUE, show.legend=FALSE)

```
H0: correlación = 0
H1: correlación =! 0

Todas son diferentes de cero, pero hay algunas variables que tienen correlacion débil, pero diferente de cero.

#Determinate

```{r}
R <- cor(D1)
det(R)
```

Es cercano a cero, si hay correlación entre las variables

#Prueba de contrasde de esfericidad de Bartlett
H0: R = I (no se debe de utilizar la técnica de análisis de factores)
Ha: R =! I (sí se puede aplicar)


```{r}
library(psych)
R<-cor(D1)
cortest.bartlett(R,n=2469)
```
Se rechaza H0 a favor de Ha si es posible aplicar la tecnica de analisis de factores


#índice Kaiser-Meyer-Olkin

```{r}
library(psych)
R<-cor(D1)
KMO(R)

```

La evaluación de los resultados del análisis va a ser de calidad "Buena".

Segun la regla de quitar la que tenga el indice menor de 0.5,ya no se puede mejorar el analisis porque no se pueden quitar variables.





